臺灣彰化地方法院刑事判決　　　　　　　　　　　　　　九十年度訴字第四四九號
　　公　訴　人　臺灣彰化地方法院檢察署檢察官
　　被　　　告　丙○○　男三十.
右列被告因違反著作權法案件，經檢察官提起公訴（八十九年度偵字第六九六八號、
九十年度偵字第二五四、一九九六號），本院判決如左：
        主  文
丙○○連續以明知為侵害著作權之物而意圖營利而交付之方法侵害他人之著作權，處
有期徒刑陸月，如易科罰金，以佰元折算壹日。緩刑肆年。扣案如附表所示之物均
沒收之。
        事  實
一、丙○○係設在彰化縣伸港鄉○○路五三號「尚鑫遊樂器專賣店」之負責人，明知
    如附表一至四所示名稱之遊戲光碟片，分別係日商新力電腦娛樂股份有限公司（
    下稱新力公司）、日商思奎爾股份有限公司（以下簡稱思奎爾公司）、日商卡波
    光股份有限公司（以下簡稱卡波光公司）、日商可樂美股份有限公司所著作，並
    委由英特全股份有限公司（以下簡稱英特全公司）於附表所示之日期，首次在臺
    灣與日本同步發行【起訴書所載即同附表一至四所列之侵害著作權遊戲光碟片，
    並無日商西雅股份有限公司（以下簡稱西雅公司）所有之著作物，起訴書犯罪事
    實欄誤載有西雅公司所有之著作物】；附表五所示名稱之遊戲光碟片，則係美商
    Electronic Arts Inc.（以下簡稱藝電公司）享有著作權之遊戲光碟片，前開日
    本及美國著作物均受我國著作權法之保護，非經前開日商或美商公司之同意或授
    權，不得擅自重製、散布或意圖營利而交付，詎竟基於意圖營利之概括犯意，自
    民國八十九年七月間某日起，明知真實姓名、年籍不詳、綽號「阿華」之成年男
    子前來上址店內兜售如附表一至五所示名稱之遊戲光碟片，係由不詳之人未經授
    權而擅自重製之遊戲光碟片，猶以每片新臺幣（下同）三十五元之價格購入，存
    放在上開店內後方倉庫處（未陳列），並以每片六十元之價格，連續販售與不特
    定之顧客而牟利，以此方式侵害前揭著作權人之著作權。嗣八十九年九月十三日
    下午五時許，為警在上址店內查獲，並扣得如附表一至五所示之光碟片共計二百
    零三片（起訴書誤載為四千七百二十二片）及光碟片目錄二十三本。
二、案經內政部警政署保安警察第二總隊第三大隊第二中隊報請臺灣彰化地方法院檢
    察署檢察官偵查暨日商新力公司、思奎爾公司、卡波光公司、可樂美公司、美商
    藝電公司訴請臺灣彰化地方法院檢察署檢察官偵查起訴。
        理  由
一、訊據被告丙○○對於右揭事實坦承不諱，經查：
（一）(1)按著作權法第四條規定：「外國人之著作合於左列情形之一者，得依本法享
        有著作權。但條約或協定另有約定，經立法院議決通過者，從其約定：一、
        於中華民國管轄區域內首次發行，或於中華民國管轄區域外首次發行後卅日
        內在中華民國管轄區域內發行者。但以該外國人之本國，對中華民國人之著
        作，在相同之情形下，亦予保護且經查證屬實者為限。二、依條約、協定或
        其本國法令、慣例，中華民國人之著作得在該國享有著作權者」，而本件經
        查證於被告行為時，我國人之著作如於日本首次發行，或於其他國家或地區
        首次發行後卅日內於日本管轄區域內發行，在日本亦享有著作權之保護。因
        此，於被告行為時，日本雖與我國無著作權互惠關係，惟其著作如合於著作
        權法第四條第一款之規定，亦受我國著作權法之保護；是依上開法條規定及
        說明，日本之著作物如於中華民國管轄區域內首次發行，或於中華民國管轄
        區域外首次發行後卅日內在中華民國管轄區域內發行者，在我國亦受著作權
        法之保護。
      (2)而我國著作權法有關「發行」之定義，依八十七年一月二十三日修正公布施
        行前之著作權法第三條第一項第十三款，係「指權利人重製並散布能滿足公
        眾合理需要之重製物」；惟依八十七年一月二十三日修正公布施行後之著作
        權法第三條第一項第十二款之規定，「發行」係指「權利人散布能滿足公眾
        合理需要之重製物」，已刪除「重製」之要求，僅要求有「散布」之要件。
        再按八十七年一月二十三日修正公布施行之著作權法一百零六條第二項規定
        ：「著作完成於中華民國八十一年六月十日本法修正施行後者，適用本法」
        。依前開回溯規定，附表一至四所示於八十一年六月十日修法施行後、八十
        七年一月二十三日修法前完成之著作，亦適用修正後之著作權法第三條第一
        項第十二款有關「發行」之規定，亦即權利人僅須散布能滿足公眾合理需要
        之重製物，即已滿足「發行」之要件。
      (3)再參酌最高行政法院八十三年度判字第一三七四號判決意旨所示：著作權法
        第四條第一項前段所謂「外國人之著作於中華民國區域內首次發行」得享有
        著作權之規定，重在發行之事實，故如合於首次發行，使不特定之多數人得
        共見共聞，知有新著作物之發表即克當之，初不問發行日或公開日是否有交
        易之成立等語，在解釋上，固不能係以著作權人已舖貨之家數，或已進口之
        數量，是否已達可能使用該著作物人數之相當比例，或其舖貨之商家數量是
        否已達一定數量，為其認定依據，而應以著作權利人主觀上，是否有「散布
        能滿足公眾合理需要之重製物」之意思與準備，即著作權人是否有欲進入該
        市場，以行使其著作權之意思，而在客觀上，著作權利人在該市場是否有提
        供合理數量之該著作，以供該市場需要之事實，為其認定之標準，方合上開
        規定之目的與精神。
      (4)本件如附表一至四所示之遊戲軟體著作物，業委由英特全公司首次於我國與
        日本同步發行，已據告訴人新力公司、思奎爾公司、卡波光公司、可樂美公
        司提出之新力公司網站發行資料、進口報單、進貨單、發票、出貨單、期末
        、期初存量明細表、雜誌廣告等資料在卷可憑，依告訴人等所提上開事證，
        附表一至四所示著作物所為之發行上市及銷售上開著作物之遊戲光碟之行為
        ，已足以認告訴人等就上開著作物，有在臺灣地區上市進入臺灣遊戲光碟市
        場之意思，且以所進口之數量，亦足認上開著作物正版遊戲光碟，在客觀上
        已提供合理數量之該著作，以供臺灣地區遊戲光碟市場之需要，應認告訴人
        等上開著作，在臺灣地區所為，已合於我國著作權法第三條第一項第十二款
        規定「發行」指權利人散布能滿足公眾合理需要之重製物之要件，上開著作
        自應受我國著作權法之保護。
（二）又我國對美國著作之保護始自三十五年十一月四日簽訂、三十七年十一月三十
      日生效之「中華民國與美利堅合眾國間友好通商航海條約」，隨後再以八十二
      年七月十六日簽署生效之「北美事務協調委員會與美國在臺協會會著作權保護
      協定」作更進一步之保護，依前開條約、協定，美國著作亦受我國著作權法之
      保護。而附表五所示名稱之遊戲光碟片，係告訴人美商藝電公司所有之著作物
      ，亦據告訴人提出美國著作權登記證明書、遊戲光碟片正版封面、網站遊戲簡
      介資料在卷可憑。
（三）再被告辯稱伊所經營之「尚鑫遊樂器專賣店」，主要係以販賣遊樂器為主，另
亦有販賣毛絨娃娃、遙控汽車、拼圖等玩具，還有賣電腦、電視遊樂器軟體等
      物，店內大部分都是正版遊戲光碟片，伊並非恃販賣侵害他人著作權之遊戲光
      碟片為生等語。按『所謂常業犯，係指將犯罪作為賴以維生之職業者而言。侵
      害著作權之常業犯，應係指「以侵害著作權營生」或「恃侵害著作權為生」，
      始克相當。故行為人縱先後多次侵害著作權之行為，如並未以之維生，仍不得
      謂係常業犯。』（最高法院八十五年度臺上字第二０八０號判決意旨參照）；
      「查所謂常業犯，係指以犯罪為職業並恃之以維生而言。侵害著作權之常業犯
      ，雖不必以侵害著作權為唯一之謀生方法，仍應有以侵害著作權恃為主要之營
      生，亦即以犯罪不法所得為其主要生活依據之一，始克相當。」（最高法院八
      十四年度臺上字第五０六三號判決意旨參照）；「刑事法上之常業犯，雖不以
      無其他正當職業為必要；然必須行為人以反覆實施此類犯罪為業，並恃以維生
      ，始稱相當。就著作權法上所稱之擅自重製他人之歌曲著作之常業犯以言，自
      應有積極證據足認其以擅自重製他人之著作，為其職業並恃之維生，為其犯罪
      構成要件；不能僅因行為人經營此項發行、販賣歌曲唱片、錄音帶之行業，即
      推認其恃擅自重製他人之著作維生。」（最高法院八十三年度臺上字第五六０
      號判決要旨參照）。本件被告為警查獲時雖扣得總計四千四百零一片（起訴書
      誤載為四千七百二十二片）之遊戲光碟片，惟其中違反著作權法部分僅有如附
      表一至五所示之二百零三片，已據起訴書列明，並經日商新力公司、思奎爾公
      司、卡波光公司、可樂美公司之共同告訴代理人吳婷婷律師、美商藝電公司於
      偵查中之告訴代理人甲○○、陳立勝於本院訊問、審理時指陳明確，又證人即
      查獲員警蔡明忠於本院審理時到庭證稱：對於查獲時被告所經營上開店內販賣
      物品種類、數量等情形，因時隔已久而不復記憶等語。是並無積極充分之證據
      足以證明被告用以經營之非法著作軟體，占其所整體經營「尚鑫遊樂器專賣店
      」之比例已高達「以侵害著作權營生」或「恃侵害著作權為生」之程度。依「
      證據裁判」原則及「罪疑惟輕」原則，並參諸上開最高法院關於常業犯之見解
      ，既不能充分積極證明被告之犯行業已該當常業犯之要件，自應將此利益歸諸
      被告，僅能認定被告所犯係著作權法第九十三條第三款、第八十七條第二款之
    一般犯，並非第九十四條之常業犯，公訴人認被告係犯上開著作權法第九十四
      條之罪，容有未洽。
（四）此外，復有日商新力公司、思奎爾公司、卡波光公司、可樂美公司之共同告訴
      代理人乙○○、謝孟馨律師之指訴、告訴狀二件、委任狀五張在卷可稽，並有
      如附表所示侵害著作權之遊戲光碟片共計二百零三片及光碟目錄二十三本扣案
      可佐，本件事證明確，被告犯行洵堪認定。
二、查被告明知如附表所示之扣案遊戲光碟片，係侵害他人著作權之物，猶販賣交付
    與不特定人牟利，核其所為，係屬著作權法第八十七條第二款所定明知為侵害著
    作權之物而意圖營利而交付之侵害著作權行為，應依同法第九十三條第三款之規
    定處斷，公訴人認被告係犯第九十四條之常業罪，容有未洽，已詳述如前，起訴
    法條應予變更。其意圖散布而持有侵害著作權之物之低度行為，應為其交付侵害
    著作權之物之高度行為所吸收，不另論罪。再被告先後多次之犯行，時間緊接，
    犯罪構成要件相同，顯係基於概括之犯意反覆為之，為連續犯，應依刑法第五十
    六條規定論以一罪，並加重其刑。爰審酌被告之素行、犯罪之動機、目的係為圖
    一己之私利、無視對於他人著作權之尊重，販賣侵害他人著作權之遊戲光碟片之
    犯罪手段、破壞告訴人公司之信譽、營業利潤與我國保護智慧財產權之國際形象
    之所生危害及犯罪後之態度等一切情狀，量處如主文所示之刑，並諭知易科罰金
    之折算標準（被告行為後，刑法第四十一條關於易科罰金之規定業於九十年一月
    十日修正公布，並自同年月十二日生效，惟修正前後之規定，對於被告得否易科
    罰金不生影響，尚無比較新舊法之實益，仍應依刑法第二條第一項前段之從新原
    則，適用修正後之刑法第四十一條第一項前段，附此敘明），以示懲儆。末查，
    被告前未曾受有期徒刑以上刑之宣告，有臺灣彰化地方法院檢察署刑案資料查註
    紀錄表及臺灣高等法院被告全國前案紀錄表各一件在卷可稽，其偶罹刑章，經此
    科刑教訓，當知警惕而無再犯之虞，本院綜核各情，認所宣告之刑，以暫不執行
    為適當，爰併諭知緩刑四年，以勵自新。
三、扣案如附表所示侵害著作權之遊戲光碟片，均係被告所有之物，且係供犯本罪所
    用之物，業據被告供明在卷，均應依刑法第三十八條第一項第二款之規定宣告沒
    收之。至被告為警查獲時總計扣得四千四百零一片之光碟片，除附表以外之其餘
    扣案光碟片，並查無違法情事（起訴事實未敘明此部分有侵害告訴人著作權之情
    事，且未據提出侵害著作權之告訴，亦查無此部分遊戲光碟片在我國享有著作權
    保護之證明）；又附表一至五所示之光碟片，佔全數扣案光碟之比例甚低，是以
    扣案之光碟目錄二十三本，既無法證明係專供販售違法光碟之用，爰均不為沒收
    之諭知，併予敘明。
據上論斷，應依刑事訴訟法第二百九十九條第一項前段、第三百條，著作權法第九十
三條第三款，刑法第十一條前段、第二條第一項前段、第五十六條、第四十一條第一
項前段、第七十四條第一款、第三十八條第一項第二款，罰金罰鍰提高標準條例第二
條，判決如主文。
本案經檢察官黃鼎鈞到庭執行職務
中      華      民      國    九十一    年     十二     月    三十一    日
                                臺灣彰化地方法院刑事第三庭
                                      法      官  李  雅  俐
右正本證明與原本無異。
如不服本判決，應於判決送達後十日內，向本院提出上訴狀（須附繕本）。
                                      法院書記官  陳  佳  宏
中      華      民      國    九十二    年     一       月     六       日
附錄論罪科刑法條：
著作權法第八十七條：
有下列情形之一者，除本法另有規定外，視為侵害著作權或製版權︰
一  以侵害著作人名譽之方法利用其著作者。
二  明知為侵害著作權或製版權之物而散布或意圖散布而陳列或持有或意圖營利而交
    付者
著作權法第九十三條：
有下列情形之一者，處二年以下有期徒刑，得併科新台幣十萬元以下罰金︰
一  侵害第十五條至第十七條規定之著作人格權者。
二  違反第七十條規定者。
三  以第八十七條各款方法之一侵害他人之著作權者。
附表：
一、侵害新力公司著作權部分 ：
┌───┬──────────┬────────┬──┬──────┐
│編號  │  侵害著作權之      │ 英文或日文名稱 │片數│首次發行日  │
│      │遊戲光碟片中文名稱  │                │    │（西元）    │
├───┼──────────┼────────┼──┼──────┤
│（一）│幻世虛構精靈機導彈  │ELEMENTAL       │二  │1997/12/11  │
│      │                    │GEARBOLT        │    │            │
├───┼──────────┼────────┼──┼──────┤
│（二）│神劍闖江湖          │劍心    │五  │1997/12/18  │
│      │（劍客浪漫譚）      │                │    │            │
├───┼──────────┼────────┼──┼──────┤
│（三）│骰子大戰２          │XI JUMBO        │四  │1999/12/22  │
│      │（骰子方塊２）      │                │    │            │
├───┼──────────┼────────┼──┼──────┤
│（四）│動感小子２          │Um Jammer Lammy │四  │1999/3/18   │
│      │（饒舌高手）        │                │    │            │
├───┼──────────┼────────┼──┼──────┤
│（五）│野戰神兵２          │WILD ARMS 2     │十  │1999/9/2    │
│      │（狂野冒險２）      │                │    │            │
├───┼──────────┼────────┼──┼──────┤
│（六）│妖精神兵２          │ARC THE LAD III  │十  │1999/10/28  │
│      │（亞克傳承）        │                │    │            │
├───┼──────────┼────────┼──┼──────┤
│（七）│GT賽戰實車２        │GRAN TURISMO 2  │十四│1999/12/11  │
│      │（跑車浪漫旅）      │                │    │            │
├───┼──────────┼────────┼──┼──────┤
│（八）│列車驚魂            │CHASE THE       │十  │2000/1/27   │
│      │                    │EXPRESS         │    │            │
├───┼──────────┼────────┼──┼──────┤
│      │合計                │                │五九│            │
└───┴──────────┴────────┴──┴──────┘
二、侵害思奎爾公司著作權部分：
┌───┬──────────┬────────┬──┬──────┐
│編號  │  侵害著作權之      │ 英文或日文名稱 │片數│首次發行日  │
│      │遊戲光碟片中文名稱  │                │    │（西元）    │
├───┼──────────┼────────┼──┼──────┤
│（一）│太空戰士８          │FINAL FANTASY   │二十│1999/02/11  │
│      │                    │ Ⅷ             │    │（起訴書誤載│
│      │                    │                │    │為1997/12/11│
│      │                    │                │    │）          │
├───┼──────────┼────────┼──┼──────┤
│（二）│放浪冒險譚          │Vagrant Story   │五  │2000/2/10   │
├───┼──────────┼────────┼──┼──────┤
│（三）│太空戰士９          │FINAL FANTASYIX │一二│2000/7/7    │
├───┼──────────┼────────┼──┼──────┤
│      │合計                │                │三七│            │
└───┴──────────┴────────┴──┴──────┘
三、侵害卡波光公司著作權部分：
┌───┬──────────┬────────┬──┬──────┐
│編號  │  侵害著作權之      │ 英文或日文名稱 │片數│首次發行日  │
│      │遊戲光碟片中文名稱  │                │    │（西元）    │
├───┼──────────┼────────┼──┼──────┤
│（一）│幽靈古堡Ｚ          │BIOHAZARD 2     │十  │1999/1/29   │
│      │                    │─  │    │            │
├───┼──────────┼────────┼──┼──────┤
│（二）│恐龍危機            │DINO CRISIS     │八  │1999/7/1    │
├───┼──────────┼────────┼──┼──────┤
│（三）│惡靈古堡３          │BIOHAZARD3      │三  │1999/9/22   │
│      │                    │LAST ESCAPE     │    │            │
│      │                    │─3 │    │            │
│      │                    │─  │    │            │
├───┼──────────┼────────┼──┼──────┤
│（四）│幽靈古堡射擊版      │BIOHAZARD GUN   │六  │2000/1/27   │
│      │                    │SURVIVOR        │    │            │
│      │                    │─│    │            │
│      │                    │─    │    │            │
├───┼──────────┼────────┼──┼──────┤
│（五）│大地之神            │Gaia Master     │二  │2000/4/13   │
├───┼──────────┼────────┼──┼──────┤
│（六）│洛克人DASH 2        │Rockman Dash2   │六  │2000/4/20   │
│      │                    │Episode2        │    │            │
├───┼──────────┼────────┼──┼──────┤
│      │合計                │                │三五│            │
└───┴──────────┴────────┴──┴──────┘
四、侵害可樂美公司著作權部分：
┌───┬──────────┬────────┬──┬──────┐
│編號  │  侵害著作權之      │ 英文或日文名稱 │片數│首次發行日  │
│      │遊戲光碟片中文名稱  │                │    │（西元）    │
│      │                    │                │    │            │
├───┼──────────┼────────┼──┼──────┤
│（一）│勁爆熱舞２          │ELEMENTAL       │六  │1999/8/26   │
│      │（ＤＤＲ２）        │GEARBOLT        │    │            │
├───┼──────────┼────────┼──┼──────┤
│（二）│勁爆熱舞３          │Dance Dance     │四四│2000/6/1    │
│      │（ＤＤＲ３）        │Revolution 3 mix│    │            │
├───┼──────────┼────────┼──┼──────┤
│      │合計                │                │五十│            │
└───┴──────────┴────────┴──┴──────┘
五、侵害美商藝電公司著作權部分：
┌───┬──────────┬────┐
│編號  │  侵害著作權之      │片   數 │
│      │  遊戲光碟片名稱    │        │
├───┼──────────┼────┤
│（一）│NBA LIVE 99         │三      │
│      │                    │        │
│      │                    │        │
├───┼──────────┼────┤
│（二）│NBA LIVE 2000       │九      │
├───┼──────────┼────┤
│（三）│FIFA 99             │三      │
├───┼──────────┼────┤
│（四）│FIFA ROAD TO WORLD  │三      │
│      │CUP 98              │        │
├───┼──────────┼────┤
│（五）│TRIPLE PLAY 2001    │一      │
├───┼──────────┼────┤
│（六）│SIM CITY 2000       │三      │
├───┼──────────┼────┤
│合計  │                    │二十二  │
└───┴──────────┴────┘
